臺灣高等法院花蓮分院刑事判決　　　　　　　　　　九十一年度上易字第一二號
　　上　 訴　 人　臺灣花蓮地方法院檢察署檢察官
　　上訴人即被告　丁○○
　　選任 辯 護人　曾泰源
　　被　　　　告　甲○○
右上訴人因被告竊盜等案件，不服臺灣花蓮地方法院九十年度易字第三一二號中華民
國九十一年四月二十九日第一審判決（起訴案號：臺灣花蓮地方法院檢察署九十年度
偵字第六０五號）提起上訴，本院判決如左：
    主  文
上訴駁回。
    事  實
一、丁○○於民國( 下同 )八十八年間曾犯竊盜罪，經台灣花蓮地方法院判處有期徒
    刑八月並緩刑三年確定，現仍在緩刑期間，猶不知檢束己行，復意圖為自己不法
    之所有，自八十九年三、四月間起，僱用二不詳姓名成年男子，在花蓮縣豐濱鄉
    ○○○段三七一、三八０地號之國有土地內，以客觀上足以作為兇器使用之鑽洞
    機、鐵鎚、十字鎬、小刀等工具開鑿山洞二個，違法私自竊採俗稱雪花玉之玉髓
    寶石礦。嗣於同年四月七日上午十時許，甲○○及丙○○、戊○○（起訴書及原
    審判決書均誤植為曾健一）、己○○、乙○○（以上四人業經檢察官不起訴處分
    ），分別乘坐車號ＩＸ－九五二三號、ＨＱ－四五八三號自用小貨車，至上址欲
    搬運丁○○所竊取之玉髓寶石礦時，為警查獲，並在上址上洞查獲丁○○所有供
    竊取礦石用之發電機乙部、望遠鏡乙部、鐵鎚乙支、十字鎬乙支、小刀乙支、裝
    袋乙批等工具及所竊得之玉髓寶石礦（雪花玉）五十二粒（共重二百二十八‧七
    公斤）及在下洞查獲丁○○所有供竊取礦石用之鑽洞機乙部。
二、案經花蓮縣豐濱鄉公所訴由花蓮縣警察局鳳林分局報請臺灣花蓮地方法院檢察署
    檢察官偵查起訴。
    理  由
一、訊據上訴人即被告（以下簡稱被告）丁○○及被告甲○○均矢口否認有竊盜犯行
    。被告丁○○辯稱：伊係僱請甲○○找四名工人，準備到大港口段三七一地號前
    面之山頭，一處叫做國昇礦業礦區與庚○○洽談合作採礦事宜，是要帶工人前往
    國昇礦業礦區去看場地云云。
二、惟查：
  (一)被告丁○○竊取玉石礦之區域係位於花蓮縣豐濱鄉○○○段三七一、三八０地號
    上等情，業據證人即花蓮縣豐濱鄉公所職員林慶龍證述明確（見警訊卷第七十九
    頁），又證人庚○○於警訊及本院審理中亦證稱：八十九年四月初，丁○○有找
    伊談合作開採雪花玉之事，然大港口段三七一、三八０地號並非伊國昇礦區所在
    位置，伊礦區係在山之右側而非左側，四月七日丁○○並沒有通知伊說要去伊礦
    區等語（見警訊卷第九十三頁及本院九十一年九月四日審判筆錄第三、四頁），
    復參以合作開採契約書之開採期限約定自八十九年五月一日起至九十年四月三十
    日止，非自九十年四月六日起即可開採，有合作開採契約書乙份在卷可憑（見警
    訊卷第一二五至一三七頁），足見被告丁○○辯稱當時伊係帶工人去看國昇礦業
    礦區場地云云，並非實在，毫無可採。況被告丁○○苟欲合法與庚○○合作開採
    國昇礦區內之礦石，亦無在非屬國昇礦區範圍之山之另一側搭設工寮之必要。
  (二)又被告甲○○於警訊中已供稱：「負責人是丁○○，安排渠等清理洞口或洞內泥
    土，因洞內有玉石，工資一天新台幣（下同）二千元，丁○○有帶渠等去看洞，
    所以知道下洞是丁○○的，渠等砍竹子蓋工寮，發電機、玉石是在上洞查獲，破
    碎機是在下洞查獲」（見警訊卷第八、九、十頁）、「八十九年四月四日丁○○
    要伊找四名工人搬石頭，四月六日上午渠等與丁○○共六人到三七一地號現場，
    丁○○說先蓋工寮，渠等在上洞上方五十公尺左右的山頂蓋工寮」等語翔實（見
    警訊卷第十四、十五頁）；證人丙○○於警訊中則供述稱：四月六日甲○○叫伊
    蓋工寮等語（見警訊卷第二十頁）；證人乙○○於警訊中亦供述：老板（指丁○○）叫我們搬雪花玉石頭，工資二千元，老板叫我們做工寮，不知道丁○○有無
    合法礦權等語（見警訊卷第三十四頁）；證人戊○○於警訊中供證稱：渠等是要
    在現場做挖土、搬運雪花玉，甲○○說渠等要做下洞，上洞不要動，洞口在工寮
    下方二十公尺左右等語（見警訊卷第五十二頁）；證人己○○於警訊中亦已供承
    ：
    丁○○叫渠等到國有林地搬石頭，渠等於四月六日上午先蓋工寮，丁○○有去現
    場，蓋工寮是為搬運石頭方便及休息之用，甲○○是說要搬運，沒有告知是盜採
    之礦石等語綦詳（見警訊卷第五十六、六十四頁）；足見被告丁○○、甲○○於
    四月七日找工人上山之目的是要搬運雪花玉礦石，殆無疑義，蓋若被告丁○○未
    先竊取雪花玉礦石，何需僱請工人搬運石頭下山？益證被告丁○○在找得工人之
    前，即已先竊取五十二粒玉髓寶石礦甚明。至被告甲○○於本院調查審理時始翻
    異前詞稱：被告丁○○要伊找工人僅係上山補強工寮，並非搬運石頭云云，核屬
    迴護及飾卸之詞，尚不足採。
  (三)另證人即豐濱鄉公所財經課職員林慶龍於警訊中亦證稱：伊於四月七日在林線工
    寮內確實聽到他們說要搬運上洞之玉髓原石，工寮內有一些纜繩鋼索，從工寮可
    以看見上洞旁之布棚工寮，在下洞時有看到二名犯嫌逃逸等語（見警訊卷第八十
    一、八十三頁、偵查卷第二十九頁）；證人即鳳林分局港口派出所警員施深義於
    偵查中證稱：發電機在上洞口外查獲，甲○○告訴伊挖石頭的洞在下洞，伊去看
    時另外發現上洞，上洞洞口右旁有一布棚工寮，下洞在布棚工寮左邊二十公尺處
    等語（見偵查卷第十八頁），具見兩洞相距非遙；再參以下洞口、內有延長之電
    線及照明燈具，惟無發電機，上洞口右側旁之布棚工寮係以藍白相間帆布搭蓋，
    並以紅色塑膠繩綑綁支撐之樹枝，布棚工寮內尚有藍色睡袋、紅色免洗碗，與查
    獲工人所在之林線工寮亦以藍白相間帆布搭蓋，以紅色塑膠繩綑綁支撐之樹枝之
    搭建方式，及放置有藍色睡袋、紅色免洗碗等情均相雷同，有現埸照片多幀附卷
    可稽（見警訊卷第一０五至一０八頁、偵查卷第四十一至四十七頁），益證警方
    在上、下洞查獲之工具，均係被告丁○○用以竊取玉髓寶石礦無訛。
  (四)再者，證人即豐濱鄉財經課課員陳傑龍於警訊中證稱：本件開採礦石未經礦務局
    核准開採等語（見警訊卷第七十一頁）；又被告丁○○所竊取之礦石，經查係「
    玉髓」，確屬礦業法第二條所列之寶石礦礦種，有經濟部礦務局九十年三月五日
    九○礦局東管字第三二○一號函在卷可稽（見偵查卷第二十六頁），並有發電機
    、望遠鏡、鑽洞機各乙部及鐵鎚、十字鎬、小刀各乙支、裝袋乙批等工具及所竊
    得之玉髓寶石礦五十二粒扣案可佐。本件事證已臻明確，被告丁○○所辯不足採
    信，其犯行殊堪認定，應予依法論科。
三、核被告丁○○所為，係犯礦業法第九十六條第一款後段之違法私自採礦罪及刑法
    第三百二十一條第一項第三款、第四款（公訴人漏引此款）之結夥三人以上攜帶
    兇器竊盜罪。被告丁○○與另二名不詳姓名成年男子間，就前開犯行，有犯意聯
    絡及行為分擔，均應論以共同正犯。再被告丁○○所犯竊盜罪，係侵害經濟部礦
    務局東區辦事處對於該礦石之監督權，所犯礦業法第九十六條第一款後段之違法
    私自採礦罪，係侵害國家對尚屬國有礦石探採之管理，被告係以一行為而觸犯上
    開二罪名，為想像競合犯，應從一重之加重竊盜罪處斷。
四、另公訴意旨略以：被告甲○○與丁○○，基於共同意圖為自己不法利益之犯意聯
    絡，於八十九年四月五日，由丁○○以日薪二千元代價，委託甲○○僱請不知情
    之丙○○、戊○○、己○○、乙○○等四人，於翌日（即六日）前往花蓮縣豐濱
    鄉公所管領使用之花蓮縣豐濱鄉○○○段三七一、三八０地號國有土地內，未經
    許可，私自砍伐竹木做為基樁，搭蓋固定式之工寮而竊佔土地，作為丁○○僱請
    工人盜採雪花玉寶石礦時休息使用；因認被告丁○○、甲○○另共同犯刑法第
    三百二十條第二項之竊佔罪嫌云云。按犯罪事實應依證據認定之，無證據不得推
    定其犯罪事實；又不能證明被告犯罪者，應諭知被告無罪之判決，刑事訴訟法第
    一百五十四條、第三百零一條第一項分別定有明文。經查被告甲○○於警訊及本
    院調查時供稱：工寮原本就有，沒有床，所以我們砍竹子舖上床面，並沒有住宿
    ，是昨天剛蓋好的等語（見警訊卷第九頁、本院九十一年七月三日訊問筆錄第二
    頁），另證人戊○○於警訊中亦供稱：工寮已有搭過，我們只是修改加強底部安
    全等語（見警訊卷第二十二頁），顯見被告甲○○係就原已存在之工寮加以整修
    強固，且因翌日即為警查獲而未開始使用，復觀之該工寮上以帆布為頂，下以竹
    木為床板，並無四壁，狀極簡陋，根據前述被告及證人所稱，均指係供臨時休憩
    之用，實難認有久佔而將國有土地據為己有之情形，其等顯然欠缺不法利益之主
    觀犯意聯絡，是其二人自無從成立竊佔罪名。
五、原審因依上開法律規定，並審酌被告丁○○先前已有盜採礦石之前科，現仍在緩
    刑期間內，及其智識程度、犯罪之動機、目的、手段、所生對國家礦產減損之損
    害與犯罪後之態度等一切情狀，量處其有期徒刑十月；並依礦業法第九十九條之
    規定將扣案之玉髓寶石礦五十二粒（共重二百二十八‧七公斤）及依刑法第三十
    八條第一項第二款之規定將屬於被告丁○○所有供竊取礦石所用之工具，諸如：
    發電機乙部、望遠鏡乙部、鐵鎚乙支、十字鎬乙支、小刀乙支、裝袋乙批及鑽洞
    機乙部均併宣告沒收。再以被告丁○○被訴竊佔部分，因與其前揭論罪部分，檢
    察官認有牽連犯之裁判上一罪關係而不另為無罪之諭知。末認並無證據足以證明
    被告甲○○犯罪（指竊佔部分，按公訴人並未起訴被告甲○○犯竊盜罪），因而
    為被告甲○○無罪之諭知，認事用法，尚無違誤。被告丁○○上訴仍執陳詞否認
    犯罪，一再辯稱自己無辜，係遭栽贓云云；及公訴人上訴意旨仍就原審證據取捨
    事項再事爭執，而指摘原判決不當，求予撤銷改判，經核均無理由，應予以駁回
    。
據上論斷，應依刑事訴訟法第三百六十八條，判決如主文。
本案經檢察官邱雲昌到庭執行職務。
中      華      民      國      九十一      年      九    月    十八    日
                                  審判長法官   吳  鴻  章
                                        法官   林  慶  煙
                                        法官   張  健  河
右正本證明與原本無異。
本件不得上訴。
                                      書記官   鄧  瑞  雲
中      華      民      國      九十一      年      九    月    十八    日
